【裁判字號】    95,建上,13
【裁判日期】    950621
【裁判案由】    給付工程款
【裁判全文】
臺灣高等法院臺中分院民事判決          95年度建上字第13號
上  訴  人  鼎旺營造股份有限公司
法定代理人  乙○○
訴訟代理人  呂勝賢律師
被  上訴人  台中市政府
法定代理人  甲○○
訴訟代理人  林豐順律師
上列當事人間給付工程款事件，上訴人對於中華民國95年1月13
日臺灣臺中地方法院94年度建字第68號第一審判決提起上訴，本
院於民國95年6月7日辯論終結，玆判決如下：
    主  文
上訴駁回。
第二審訴訟費用由上訴人負擔。
    事實及理由
一、本件上訴人之法定代理人已由羅樺臻變更為乙○○，上訴人
    具狀聲明由現任法定代理人乙○○承受訴訟（見本院卷26至
    33頁），經核與法相符，自應准許。
二、上訴人主張：上訴人於民國（下同）92年11月18日以新台幣
    （下同）2880萬元得標，而承攬被上訴人「台中市北屯區四
    民衛生所新建工程」（下稱系爭工程），兩造於92年12月23
    日簽訂「工程採購契約書」（下稱系爭工程契約）。於系爭
    工程履約期間，國內各項營建物價原料飆漲，承包公共工程
    廠商實無力負荷，乃要求政府機關調整工程款項，行政院於
    93年5月3日訂頒「中央機關已訂約工程因應國內營建物價變
    動之物價調整處理原則」（下稱「物價調整處理原則」），
    檢送各縣市政府遵行辦理，依「物價調整處理原則」規定，
    廠商要求依該原則協議調整工程款且機關原預算相關經費足
    敷支應者，無論原契約是否訂有物價調整規定，機關均應同
    意辦理。上訴人於93年6月7日要求調整系爭工程契約金額。
    被上訴人於93年7月8日召開「研商本府已訂約工程因應國內
    物價變更之物價調整處理原則會議」（下稱「因應物價調整
    會議」），該會議決議第(三)項為：「工程契約未訂有『工程
    物價調整指數』之規定者，但其工程尚有結餘款或上級機關
    同意補助物價指數者，工程主辦單位得準用旨揭處理原則，
    給予廠商物價調整。」嗣兩造於93年8月11日在「臺中市北
    屯區四民衛生所新建工程營建物價調整研商會議」（下稱「
    第一次研商會議」）達成依上開決議(三)辦理，並請衛生局、
    建築師確實檢討估列系爭工程剩餘標款，供為物價調整額度
    之結論。後經施俊民建築師事務所審查驗算，於93年12月10
    日函復被上訴人應調整金額為328萬4235元。兩造於93年12
    月20日在「臺中市北屯區四民衛生所新建工程第二次營建物
    價調整研商會議」（下稱「第二次研商會議」）達成結論，
    以275萬元作為系爭工程物價變更調整之額度，兩造業經合
    意調整追加給付承攬工程款275萬元，惟被上訴人拒絕履約
    付款等情，爰依承攬契約之法律關係，求為命：被上訴人應
    給付上訴人275萬元，及自94年7月28日起至清償日止，按年
    利率5%計算利息之判決。
三、被上訴人則以：系爭工程採購契約書第七條第一項第五款已
    明定「本工程各項單價不得隨物價指數調整」。行政院於93
    年5月3日函被上訴人檢送「物價調整處理原則」，其說明為
    ：「貴府得準用旨揭處理原則, 並請儘量依該處理原則給予
    廠商物價調整」，並非強制被上訴人必須適用上開處理原則
    ，對簽約廠商給予物價調整。上訴人所提出之各次會議紀錄
    ，僅係基層公務員與承包商間之協商，其內容或需專案簽報
    被上訴人核准而未經核准，或因不符被上訴人93年7月12日
    府發字第0930108278號函決議(一)「工程契約已訂有『工程物
    價調整指數之規定』者，應依相關規定辦理。」，故變更契
    約、追加工程款之條件尚未成就，被上訴人自無加付工程款
    275萬元之義務等語，資為抗辯。
四、上訴人主張其於92年11月18日以2880萬元得標，而承攬系爭
    工程，兩造並簽訂系爭工程契約。被上訴人於93年7月8日召
    開「因應物價調整會議」，93年8月11日進行「第一次研商
    會議」，93年12月17日進行「第二次研商會議」等事實，為
    被上訴人所不爭執，且有各該契約書、會議紀錄、函文等影
    本在卷可證（見原審卷9至51頁、76至80頁），自堪信為真
    實。
五、上訴人主張依「因應物價調整會議」、「第一次研商會議」
    、「第二次研商會議」之結論，兩造已達成追加系爭工程款
    275萬元之合意，被上訴人應依約加付275萬元予上訴人等語
    ，為被上訴人所否認，並以前詞置辯。經查：
  (一)依「因應物價調整會議」決議第一項：「本府（即被上訴人
    ）已訂約工程因應國內物價變更之物價調整處理原則如下：
    (一)工程契約中已訂有『工程物價調整指數』之規定者，應依
    相關規定辦理。…(三)工程契約中未訂有『工程物價調整指數
    』之規定者，但其工程尚有結餘款或上級機關同意補助物價
    指數者，工程主辦單位得準用旨揭處理原則，給予廠商物價
    調整。…」該決議第二項：「依前項各款原則辦理者，應專
    案報准。」各等語（見原審卷40、41頁），而其中第一項(三)
    得準用旨揭處理原則，即為行政院所訂頒物價調整處理原則
    ，該物價調整處理原則明載「壹、處理措施，一、機關辦理
    工程採購，實際完工日期在九十二年十月一日以後者，…廠
    商要求依本處理原則協議調整工程款且機關原預算相關經費
    足敷支應者，無論原契約是否訂有物價調整規定，機關應同
    意以行政院主計處公布之台灣地區營造工程物價指數表內之
    總指數，就漲跌幅超過2.5%部分辦理工程款調整（含增加或
    扣減之給付契約價金），惟應先辦理契約變更，加列物價調
    整相關規定」等詞（見原審卷36頁），由上所引之內容，應
    可認系爭工程，因應國內物價變動，被上訴人給予廠商即上
    訴人物價調整時，工程主辦單位（系爭工程之主辦單位為台
    中市衛生局）應準用物價調整處理原則，並專案報准。而準
    用物價調整處理原則，自應準用物價調整處理原則所規定之
    「應先辦理契約變更，加列物價調整相關規定」。
  (二)依「第一次研商會議」結論「1.依本府（即被上訴人）93.
    7.8召開之『因應國內物價變更之物價調整處理原則會議紀
    錄』決議(三)辦理。…3.上述處理方式，請與承商再協商並專
    案簽報核准後辦理。」等詞（見原審卷47頁），其亦載明被
    上訴人給予廠商即上訴人物價調整，應專案簽報核准後辦理
    。
  (三)依「第二次研商會議」之會議紀錄記載「結論：2.案經協調
    獲衛生局、使用單位（四民衛生所）及承包商（即上訴人）
    同意以275萬元作為營建物價變更調整之額度。請本案各相
    關單位依本府（即被上訴人）93年7月12日府行發字第09301
    08278號函辦理後續相關事宜（如契約變更、工程結算…等
    ）。」等語（見原審卷50頁）。可知「第二次研商會議」中
    ，臺中市衛生局、四民衛生所、上訴人間協調同意以275萬
    元為調整之額度，純係就金額進行協議，各相關單位尚須依
    被上訴人93年7月12日府行發字第0930108278號函辦理契約
    變更、工程預算後續相關事宜，始生契約變更之效力。而依
    被上訴人上開93年7月12日函記載：「說明：依會議（即「
    因應物價調整會議」，下同）決議事項，本府已訂約工程應
    依本次會議決議原則辦理，若需做物價調整者，應專案報准
    。」（見原審卷78頁）亦即被上訴人就已訂約工程物價調整
    應依「因應物價調整會議」決議辦理，如需物價調整，應專
    案報准。
  (四)上述之「因應物價調整會議」、「第一次研商會議」、「第
    二次研商會議」結論，如需物價調整，均應經專案報准，並
    準用物價調整處理原則規定之「應先辦理契約變更，加列物
    價調整相關規定」，及依被上訴人93年7月12日府行發字第
    0930108278號函辦理契約變更。在未經專案報准，簽訂變更
    契約前，仍未生變更契約之效力。此由上訴人所提出之93年
    12月16日就系爭工程第一次變更設計工程，其契約總價調整
    為2993萬7732元，亦簽訂合約變更議定書（見本院卷43、44
    頁），亦可得證明，兩造須簽訂變更契約，始生變更之效力
    。本件經專案呈報被上訴人核示，被上訴人決定不予補償，
    並結案在案，有臺中市衛生局94年7月28日衛總字第0940028
    443號函可證（見原審卷51頁）。系爭工程契約既未經專案
    報准變更契約，亦未簽訂變更契約，上訴人據上述之「因應
    物價調整會議」、「第一次研商會議」、「第二次研商會議
    」結論，認兩造已達成追加系爭工程款275萬元之合意，顯
    不可取。
六、上訴人又主張系爭工程契約係由臺中市衛生局代表簽訂，且
    93年12月16日系爭工程簽訂合約變更議定書，亦僅由臺中市
    衛生局簽約即生效，再依被上訴人94年1月17日0940008107
    號函內容，可知被上訴人已授權臺中市衛生局全權辦理系爭
    工程，並就「第二次研商會議」之內容表示無異議，故該次
    會議之決議內容已代表兩造合意追加工程款，辦理變更契約
    僅係行政作業上之程序問題，不能因被上訴人嗣後片面不予
    辦理即推翻兩造之合意等語。惟查，上開函文記載：「貴局
    （即臺中市衛生局，下同）委託本府（即被上訴人，下同）
    代辦『台中市北屯區四民衛生所新建工程』，有關承商（即
    上訴人，下同）函請辦理營建物價調整事宜一案，基於本工
    程契約書係貴局與承商雙方簽訂，惠請貴局逕復承商辦理情
    形並副知本府，請查照。」（見本院卷18頁）揆其文義，僅
    係被上訴人要求所屬衛生局，將辦理情形逕復上訴人，並副
    知被上訴人，不能認為係被上訴人同意追加工程款之意思表
    示。而「第二次研商會議」中，臺中市衛生局出席人員僅有
    ：張瑞麟（衛生局副局長）、劉玉美（衛生局總務室主任）
    、李美真（衛生局承辦員），為被上訴人所不爭，並有簽到
    簿影本附卷可稽（按張瑞麟未在簽到簿上簽名，見本院卷46
    、47、49頁），渠等參與會議所討論之結論，尚需專案報請
    核准，並簽訂變更契約，已如前述，在尚未經專案核准，並
    簽訂變更契約前，尚難以渠等參與會議之討論，即認被上訴
    人已同意變更契約，同意追加工程款275萬元。則上訴人主
    張上開衛生局人員該次會議同意追加275萬元，無須經後續
    行政程序及上級單位同意，即屬被上訴人已同意變更契約，
    同意追加工程款275萬元云云，實不足採。
七、上訴人另主張，依行政院頒佈之「物價調整處理原則」，廠
    商要求依本處理原則協議調整工程款且機關原預算相關經費
    足敷支應者，無論原契約是否訂有物價調整規定，機關均應
    同意辦理等語。惟依行政院93年5月3日院授工企字第093001
    72931號函記載：「主旨：檢送『中央機關已訂約工程因應
    國內營建物價變動之物價調整處理原則』乙份，請參考並轉
    知所屬（轄）機關。」、「說明：一、貴府及所屬（轄）機
    關得準用旨揭處理原則, 並請儘量依該處理原則給予廠商物
    價調整。」（見原審卷76頁），其用語為「請參考」、「得
    準用」、「請儘量」，顯非強制被上訴人必須適用上開處理
    原則對簽約廠商給予物價調整。且被上訴人依該物價調整處
    理原則，於93年7月8日召開「因應物價調整會議」，其決議
    第二項：「依前項各款原則辦理者，應專案報准。」等語（
    見原審卷40、41頁），系爭工程契約應經專案報准，並簽訂
    變更契約，始生效力，上訴人主張被上訴人必須依「物價調
    整處理原則」給予調整工程款，自不可採。
八、綜上所述，兩造間尚未就系爭工程追加工程款275萬元乙節
    達成變更契約之合意。則上訴人依承攬契約之法律關係，請
    求被上訴人給付275萬元，及法定遲延利息，為無理由。其
    假執行之聲請亦失所附麗，均應予駁回。原審為上訴人敗訴
    之判決，及駁回其假執行之聲請，並無不合。上訴意旨，指
    摘原判決不當，求予廢棄改判，為無理由。本件事證已臻明
    確，兩造其餘攻擊防禦方法及舉證，核與本件判決結果不生
    影響，毋庸逐一論列，併此敘明。
據上論結，本件上訴為無理由，依民事訴訟法第四百四十九條第
一項、第七十八條，判決如主文。
中    華    民    國    95    年    6     月    21    日
                      民事第一庭審判長法  官  吳火川
                                      法  官  陳繼先
                                      法  官  饒鴻鵬
以上正本係照原本作成。
如對本判決上訴，須於收受判決送達後二十日內向本院提出上訴
書狀，其未表明上訴理由者，應於提出上訴後二十日內向本院提
出上訴理由書 (須按他造人數附具繕本)。
上訴時應提出委任律師為訴訟代理人之委任狀。具有民事訴訟法
第四百六十六條之一第一項但書或第二項之情形為訴訟代理人者
，另應附具律師及格證書及釋明委任人與受任人有該條項所定關
係之釋明文書影本。
                                      書記官  陳如慧
中    華    民    國    95    年    6     月    22    日
                                                      Ｈ


司法院資訊處製作；財團法人民間司法改革基金會備份。
